臺灣板橋地方法院民事判決　　　　　　93年度訴字第1424號
原　　　告　乙○○
訴訟代理人　謝協昌律師
被　　　告　甲○○
上列當事人間請求土地所有權移轉登記事件，經本院於民國94年
5 月25日言詞辯論終結，判決如下：
    主  文
被告應將如附表編號３、４、７所示之三筆土地辦理所有權移轉
登記予原告。
原告其餘之訴駁回。
訴訟費用由被告負擔百分之十五，餘由原告負擔。
    事  實
甲、原告方面：
一、聲明：求為判決被告應將如附表編號1 至8 所示之8 筆土地
    辦理所有權移轉登記予原告。
二、陳述：
（一）緣原告於民國79年8 月間，向被告購買被告所有坐落於重
      測前臺南縣鹽水鎮○○段1422之13（於81年5 月11日實施
      地籍圖重測，重測後為同段894 、894 之1 、894 之2 地
      號）、1422之16（重測後為同段893 、893 之1 地號）、
      1422之3 （重測後為同段888 、8 88之1 地號）、1422之
      28（重測後為同段896 地號）、1422之4 （重測後為同段
      915 地號）地號等土地（上開重測後各筆土地除同段894
      地號土地外，其餘同段894 之1 、894 之2 、893 、893
      之1 、888 、888 之1 、896 、915 地號8 筆土地即為本
      件訟爭之土地，下稱系爭土地；又下如論及各單筆土地，
      則均以地號簡稱之，如論及重測前地號土地，則在前加註
      「重測前」），原告並與被告之代理人丙○○訂定不動產
      買賣合約書，雙方約定買賣價金為新臺幣（下同）33,502
      ,000 元 。由於買賣標的物係被告所有，故丙○○提出所
      有買賣標的之土地所有權狀、被告之印鑑及印鑑證明予原
      告完成不動產買賣契約之簽訂及後續之履約情事以及土地
      移轉登記事宜，因此丙○○確係被告之代理人無疑，丙○
      ○與原告所簽訂之不動產買賣契約之效力自應及於被告。
（二）原告於簽約同時即交付訂金5,000,000 元，嗣並於79年9
      月5 日交付2 紙合計10,000,000元之支票、79年11月3 日
      交付18,000,000元之支票與被告之代理人丙○○，丙○○
      並於前開不動產買賣合約書第2 條、第3 條下方簽收欄簽
      收無訛。買賣標的除894 地號土地1 筆為建地外，其餘均
      為農地，於簽約時雙方均同意先將894 地號土地辦理所有
      權移轉登記，至於系爭土地嗣原告或原告指定之第三人取
      得自耕能力證明，或依法得移轉原告時，被告即應將系爭
      土地移轉登記與原告或原告指定之第三人，在移轉登記之
      前，被告即應將系爭土地交付原告使用，因此於原告交付
      前開支票均已兌現後，被告隨即依約將894 地號土地移轉
      登記所有權予原告所指定之訴外人宏挺股份有限公司（下
      稱宏挺公司），其餘土地（即系爭土地）則因原告或原告
      指定之第三人尚未能取得自耕能力證明，暫不移轉登記，
      惟在系爭土地移轉登記之前，被告乃依約將系爭土地交付
      原告使用，並交付印鑑證明以及地號894 之1 、894 之2
      、1422之16、1422之28、14 22 之3 、1422之4 等系爭土
      地之土地所有權狀，以作為履約之證明，原告遂未急於辦
      理所有權移轉登記，至89年1 月28日總統令公布生效刪除
      土地法第30條關於私有農地所有權之移轉，其承受人以能
      自耕者為限之規定後，據此原告即開始與被告協調進行辦
      理系爭土地所有權移轉登記事宜，孰料原告幾經聯絡被告
      ，卻未獲回應，自簽訂不動產買賣契約迄今10餘年，唯恐
      請求權罹於時效，原告遂提起本件訴訟。
（三）查原告交付被告之前開支票均已如期兌現，被告隨即依約
      將買賣標的地目為「建」之894 地號土地辦理所有權移轉
      登記予原告，至於系爭土地部分地目為「田」，且屬農業
      用地，則暫未辦理移轉登記，然經依修正後之土地法規定
      承受人當不以具自耕能力者為限，是原告縱未具有自耕能
      力，仍得取得系爭土地之所有權移轉登記，被告自應將系
      爭土地所有權移轉登記予原告，則原告依不動產買賣契約
      書請求被告將系爭土地之所有權移轉登記予原告，當有理
      由。
（四）被告雖辯稱僅委託訴外人丙○○出售可以轉讓之894 地號
      土地，至於系爭土地因未能移轉所有權登記，因此未委託
      其出售，況系爭土地係其出售予丙○○，而係丙○○賣原
      告等情。然丙○○係親持被告所有系爭土地及894 地號土
      地所有權狀正本及被告所有印鑑證明數份，表明係為被告
      出售系爭土地，於計算買賣標的物之價值，亦就包括系爭
      土地及894 地號土地一併計算，而未區分建地或農地，倘
      僅係出售894 號土地，被告又何需將所有系爭土地之所有
      權狀全數交付原告？另就系爭買賣契約之所有買賣標的土
      地，於79年11月13日原告付清所有款項後，在辦理所有權
      移轉登記前，為保障原告之權益，被告代理人丙○○除將
      系爭土地及894 地號土地之土地所有權狀及印鑑證明全數
      交付原告外，並將蓋妥被告印鑑章之土地登記申請書、土
      地增值稅申報書、土地買賣所有權移轉契約書等移轉登記
      之文件交付原告。此外被告並依原告之指示將系爭土地及
      894 地號土地於79年11月19日設定53,000,000元抵押權登
      記予訴外人即原告之妻董碧玲，被告嗣於81年6 月30日將
      894 地號土地辦理所有權移轉登記予原告所成立之宏挺公
      司，至於系爭土地原有53,000,000元之抵押權設定存在，
      然而由於金額甚為龐大，造成原告之妻董碧玲必須申報高
      額支利息所得，原告考量土地所有權狀既全數保管在手中
      ，被告除以非法方法，否則當無法出售系爭土地，為節省
      高額利息所得稅，因此方於82年間塗銷系爭抵押權。由前
      開說明可知，被告非僅將系爭土地及894 地號土地之所有
      權狀全數交付與原告，除將894 地號土地所有權移轉登記
      予原告外，並將系爭土地全數設定抵押權予原告指定之董
      碧玲，丙○○若非由被告所授權，當無法自行辦理土地移
      轉登記、抵押權設定登記、交付全數所有權狀及土地登記
      申請書、土地增值稅申報書、土地買賣所有權移轉契約書
      等移轉登記之文件之行為，因此丙○○確係被告授權代理
      出售系爭土地之人無疑。此外，被告倘未有出售系爭土地
      之行為，系爭土地於79年出售迄今已長達13年餘，系爭土
      地全數土地所有權狀保管在原告手中，被告毫無異議，又
      被告所有之系爭土地，有大部分亦已為原告所屬加油站之
      使用，被告亦未曾提出任何主張，倘若被告確未出售系爭
      土地，被告斷無可能任令系爭土地所有權狀流落外頭長達
      13年餘及任令他人佔用土地長達13年餘而無異議？
（五）復按民法第169 條規定，自己之行為表示以代理授權與他
      人，或知他人表示為其代理人而不為反對之表示者，對於
      第三人應負授權人之責任。退萬步言，縱令被告確未曾授
      權丙○○出售系爭土地，然丙○○代理被告出售系爭土地
      及894 地號土地之行為，被告除將894 地號土地移轉登記
      完成予原告，並將包括系爭土地及894 地號土地設定抵押
      權與原告指定之董碧玲以為擔保，並將蓋妥被告印鑑章之
      土地登記申請書、土地增值稅申報書、土地買賣所有權移
      轉契約書等移轉登記之文件提供丙○○並交付原告，由此
      行為觀之，被告顯有授權丙○○出售系爭土地及894 地號
      土地之表示，依民法第169 條規定，被告對於丙○○自應
      依表見代理之規定負授權人之責任，原告對於被告所為之
      主張亦有理由。
（六）再者，證人丙○○本為被告之代理人而簽訂系爭買賣契約
      ，已如前述；今丙○○雖稱其係向被告購買系爭土地及89
      4 地號土地，再轉售原告。退萬步言，縱其所述為真，原
      告本件請求亦有理由，係依丙○○證稱其係向被告購買系
      爭土地，並已付清所有土地買賣價款，此一事實並經被告
      所自認在案，則倘2 人間就系爭土地有關買賣關係存在，
      則丙○○既已付清全部之買賣價款，自得基於買賣契約向
      被告主張移轉系爭土地登記請求權，又丙○○證稱系爭土
      地業已轉售予原告，原告已付清所有買賣價款，且證人並
      將包括系爭土地所有權狀、印鑑證明、空白申請書等土地
      移轉登記所需文件交付予原告自行辦理過戶，並當庭表示
      將其對於被告所得主張之系爭土地移轉登記請求權轉讓原
      告，被告並已知悉，則原告自得基於受讓自丙○○之土地
      移轉登記請求權，請求被告將系爭土地移轉登記予原告。
      除丙○○之前所為之通知外，原告並再以此書狀繕本之送
      達作為此土地移轉登記請求權之轉讓事宜之通知。
（七）末按，被告辯稱其出售系爭土地及894 地號土地並將權狀
      及印鑑證明交付丙○○時有約定但書，即若當時部分農地
      無法過戶則取消該交易。惟丙○○購買之際，全數土地均
      屬農地，且丙○○亦無自耕能力證明，此亦為被告所明知
      ，應係「全部」不能辦理所有權移轉登記予丙○○，則丙
      ○○稱雙方既有約定待丙○○尋得有自耕能力證明之人而
      能移轉時，即應辦理所有權移轉登記應屬可採。而雙方既
      有如此約定，又豈有可能另約定「部分」不能移轉時取消
      交易？本件實係因被告見其所出售價格予丙○○所出售價
      格有相當差距，因此心生貪念，拒絕移轉系爭土地，企圖
      1 物2 賣，又被告既已自承收訖系爭土地之全數價款，其
      自有移轉系爭土地所有權登記之義務。
三、證據：提出不動產買賣合約書1 件、被告之印鑑證明1 件、
    土地所有權狀6 件、宏挺公司變更登記表及原告身分證各1
    件、土地登記申請書1 件、土地增值稅申報書1 件、土地買
    賣所有權移轉契約書1 件、土地登記簿謄本9 件（以上均為
    影本）、土地登記謄本8 件、894 地號土地登記簿謄本1 件
    （以上為原本）為證。
乙、被告方面：
一、聲明：請求判決駁回原告之訴。
二、陳述：
（一）原告所提之不動產買賣合約書不能代表或主張丙○○係被
      告之代理人。查兩造間並無任何買賣契約，原告係與丙○
      ○訂定不動產買賣契約，被告並未涉及金錢收受問題，是
      丙○○並非被告之代理人無疑，況丙○○所提供之土地所
      有權狀、印鑑證明並不能作為丙○○係被告之代理人之證
      明。
（二）兩造並無交易行為，而被告與丙○○所定契約已全部履約
      完成，依契約第11條已終止契約效力。今原告卻主張：即
      便開始協調而被告音訊杳然，幾經聯絡仍未獲回應等情，
      然原告既未知會被告，亦未協調，僅憑向丙○○購得之被
      告所有土地所有權狀、印鑑證明即向地政單位申請登記謄
      本作為證物，即提起本件訴訟，顯無理由。
（三）原告提出之系爭不動產買賣合約書，係原告與丙○○私下
      所訂定，被告並未委託其為代理人，該契約依民法第170
      條、第117 條、第118 條、第106 條規定，對被告應為無
      效且不生效力；又原告所提之土地登記謄本為任何人皆可
      申請，不具任何意義。再者，894 地號土地登記簿謄本為
      登記所有權人為訴外人宏挺公司，此亦證明被告與丙○○
      已完成交易，且依買賣契約第9 條約定權利人由買方自由
      選擇之，第11條約定至辦妥產權移轉登記並付清尾款止，
      契約失效，而原告於13年後餘始對被告起訴，實感莫名。
      至於印鑑證明係因分割前1422之13地號土地成交，於辦理
      移轉登記時又被分割成894 、894 之1 、894 之2 地號3
      筆土地，為買賣契約第6 條約定所交出多份文件之一部分
      ；而空白文件用印亦為買賣契約第6 條約定之行為，當地
      買賣慣例均如此，僅用印內容讓其自填，原告不應以此為
      證物，對被告提出無理要求，至於設定抵押權之謄本並非
      如原告所述，被告並未依原告之指示或配合將系爭農地設
      定53,000,000元之抵押權，此純為原告擅自主張所設定。
（四）查被告與丙○○成交之土地為分割前1422之13地號土地，
      價金12,000,000餘元，此一筆土地而後被分割為894 、89
      4 之1 、894 之2 地號3 筆土地，其中894 地號土地已辦
      理所有權移轉登記，894 之1 、894 之2 地號2 筆土地係
      原告當年即能移轉，而不辦理移轉，依契約被告當享有沒
      收該2 筆土地之權，被告今聲明原告應歸還此2 筆土地權
      狀。按於79年，被告因急需錢用，農地又因買賣限制很多
      ，丙○○言其有辦法變更成建地，符合成交要件後丙○○
      即會購買，故與被告談妥條件，將系爭土地讓其辦理申請
      變更地目，又因其非自耕農，依當年土地法第30條規定，
      其不能承購農地。復按民法第71條規定：「違反法律之強
      制或禁止規定者，無效。」，故縱有契約，也會因違反規
      定而移轉無效，是丙○○與原告之契約，應屬無效，縱土
      地法第30條規定已於89年間刪除，但已是簽約後10年，是
      依民法總則施行法第1 條不溯既往之規定，該契約已屬無
      效。況依不動產買賣合約書第1 條約定：「甲方（指丙○
      ○）所有記載不動產之所有權，今願全部出賣乙方（指原
      告）．．．」之字句，依常理原告應先確立丙○○是否擁
      有系爭土地所有權，再與之簽約才對，但原告既無向被告
      求證，亦無請公證人會同，又輕忽當年農業土地買賣受限
      制之政策，在在證明原告之行為皆與被告無關。
（五）原告為何在13年餘後始提出權利主張，而丙○○當初所給
      與原告辦理過戶之證件中，即可將894 之1 、894 之2 地
      號土地辦理所有權移轉登記，然原告僅設定抵押權而未辦
      理過戶，是何道理？又894 之1 、894 之2 地號土地之新
      所有權狀在原告手中，由此可證，其餘所有權狀均為過期
      或作廢。再者，原告非自耕農，應知農地不能承買，縱然
      承買亦不能過戶，然原告仍購買農地，是依民法第246 條
      第1 項前段規定，該契約農地部分已屬無效。又原告與丙
      ○○簽訂契約時，明知其非土地所有權人，為何不知會本
      人抑或令其出示委託書或找公證人出面簽署，況何人願意
      以市價3 分之1 賤賣財產之理？退萬步言，就算原告主張
      依民法第169 條規定：「由自己之行為表示以代理權授與
      他人，或知他人表示者，對第三人應負授權責任，但第三
      人明知其無代理權或可得而知者，不在此限。」，如被告
      出售丙○○土地之行為構成代理權之授與，也僅限於售出
      之部分，或假設為債權之讓與，也因民法第297 條之規定
      而不生效力，況被告不知情而無從表示反對。
丙、本院依職權向臺南縣鹽水地政事務所（下稱鹽水地政）調取
    ：
一、系爭土地及894 地號土地78年至93年公告土地現值表。
二、被告將894 地號土地辦理所有權登記予宏挺公司相關資料。
三、被告將系爭土地及894 地號土地辦理抵押權設定登記予董碧
    玲之相關資料。
    理  由
一、程序方面：
    按訴狀送達後，有不甚礙被告之防禦及訴訟之終結者，原告
    得將原訴變更或追加他訴（民事訴訟法第255 條第1 項但書
    第7 款規定意旨參照）。本件原告起訴時，本係主張訴外人
    丙○○為被告之代理人，與原告訂立系爭土地及894 地號土
    地之買賣契約，若非代理，亦對被告構成表見代理為由，效
    力直接及於被告本人，並依買賣契約之法律關係提起本件訴
    訟，請求被告將系爭土地辦理所有權移轉登記予原告；嗣因
    本件訴訟進行過程中，證人丙○○於94年2 月1 日至場作證
    ，其證稱係被告先將系爭土地及894 地號土地出賣予其後，
    其再出賣予原告，惟其當庭同意將對被告就系爭土地所有權
    移轉登記請求權讓與原告等語，是原告依其證言，於94年2
    月24日以準備書狀追加依上丙○○讓與原告之請求權，請求
    被告辦理移轉系爭土地所有權登記，本院認此項追加，並無
    甚礙被告之防禦及訴訟之終結，且兩造就此項爭點亦盡相當
    之攻擊防禦，是自應予以准許。
二、本件原告主張：緣原告於79年8 月間，向被告購買被告所有
    重測前1422之13（重測後為同段894 、894 之1 、894 之2
    地號）、1422之16（重測後為同段893 、893 之1 地號）、
    1422之3 （重測後為同段888 、888 之1 地號）、1422 之
    28（重測後為同段896 地號）、1422之4 （重測後為同段
    915 地號）地號等土地，原告並與被告之代理人丙○○訂定
    不動產買賣合約書，雙方約定買賣價金為33,502,000元，原
    告並已將全部價金交付完畢，其中894 地號土地所有權亦經
    被告辦理所有權移轉登記予原告指定之訴外人宏挺公司，由
    於買賣標的物係被告所有，故丙○○提出所有買賣標的之土
    地所有權狀、被告之印鑑及印鑑證明予原告完成不動產買賣
    契約之簽訂及後續之履約情事以及土地移轉登記事宜，因此
    丙○○確係被告之代理人無疑，丙○○與原告所簽訂之不動
    產買賣契約之效力自應及於被告，若非代理，依民法第169
    條規定亦對被告構成表見代理，再若依證人丙○○之證詞，
    系爭土地及894 地號土地係被告出賣予丙○○，丙○○再出
    賣予原告，惟丙○○已當庭將所有權移轉登記請求權讓與原
    告，是原告均得請求被告辦理系爭土地所有權移轉登記，惟
    屢經催告，被告均不置理等情，為此提起本件訴訟。
三、被告則以：原告所提之不動產買賣合約書不能代表或主張丙
    ○○係被告委託之代理人，且兩造間並無任何買賣契約，原
    告係與丙○○訂定不動產買賣契約，買賣標的亦僅限於重測
    前1422之13地號土地，價金12,000,000餘元，此筆土地而後
    被分割為894 、894 之1 、894 之2 地號3 筆土地，其中89
    4 地號土地已辦理所有權移轉登記，894 之1 、894 之2 地
    號2 筆土地係原告當年即能移轉，而不辦理移轉，依契約被
    告當享有沒收該2 筆土地之權，被告亦已履約完畢，被告未
    涉及金錢收受問題，是丙○○並非被告委託之代理人無疑，
    原告提出之系爭不動產買賣契約書，係原告與丙○○私下所
    訂定，被告並未委託其為代理人，對被告應為無效且不生效
    力；又系爭土地為農地，依修正前土地法第30條規定，丙○
    ○與原告均不具自耕能力，不能承購農地，是依民法第71條
    規定本件買賣契約亦因違反規定而移轉無效，是丙○○與原
    告之契約，應屬無效，縱土地法第30條之規定已於89年間刪
    除，但已係簽約後10年，是依民法總則施行法第1 條不溯既
    往之規定，該契約已屬無效等情為辯，請求駁回原告之訴。
四、原告主張之上開情事，固據其提出不動產買賣契約書1 件、
    被告之印鑑證明1 件、土地所有權狀6 件、宏挺公司變更登
    記表及原告身分證各1 件、土地登記申請書1 件、土地增值
    稅申報書1 件、土地買賣所有權移轉契約書1 件、土地登記
    簿謄本9 件、土地登記謄本8 件、894 地號土地登記簿謄本
    1 件欲行為證，惟為被告所否認，而經本院整理兩造間之爭
    執，認：
（一）兩造不爭執事項
  １、894 地號土地原為被告所有，於81年9 月16日以買賣為原
      因辦理所有權移轉登記予宏挺公司。
  ２、系爭土地目前均為被告所有，其中如附表編號３、４、７
      所示3 筆土地之地目為「水」外，其餘地目為「田」。
（二）兩造爭執事項
  １、本件丙○○是否為買賣契約中被告代理人，或對被告構成
      表見代理？
  ２、如與代理、表見代理無涉，買賣關係是否有2 個，即分別
      發生在被告與丙○○間、丙○○與原告間？此時丙○○可
      否將所有權移轉登記請求權轉讓原告？又被告賣給丙○○
      之土地是否涵蓋系爭土地及894 地號土地？
  ３、於修正前土地法第30條規定前，地目為「田」之土地出賣
      未具自耕能力之人效力為何？
五、按「代理人於代理權限內，以本人名義所為之意思表示，直
    接對本人發生效力。」，「由自己之行為表示以代理權授與
    他人，或知他人表示為其代理人而不為反對之表示者，對於
    第三人應負授權人之責任。」，民法第103 條第1 項、第16
    9 條前段分別定有明文，依上開規定，代理人係以本人為名
    義為法律行為，乃代理行為要件之一，即我國民法於代理係
    採顯名主義，顯名主義的目的在表明法律關係之當事人，明
    確區分代理人「自己的行為」與「為本人所為之行為」，表
    見代理亦同，代理人均要表明係「為本人代理」之旨，始生
    代理之法律效果。原告主張與被告之代理人丙○○就系爭土
    地及894 地號土地成立買賣契約，固據其提出不動產買賣合
    約書1 件欲行為證（見本院卷第9 頁），惟為被告所否認，
    經細繹該買賣合約書，首端之出賣人已載明係丙○○，末端
    「立合約書人甲方」亦經丙○○親自簽名蓋章，且通篇均無
    被告之名字或「代理」之字樣記載其上，已難認丙○○係以
    被告代理人之身分與原告簽訂此買賣合約；訊據證人丙○○
    證稱：上開買賣合約書係其以自己身分簽訂，系爭土地與89
    4 地號土地係被告先出賣予其，其再出售原告，其並非被告
    之代理人等語明確（見本院卷第113 頁至第115 頁），此證
    言與上開買賣合約書之記載相符，自堪採信；雖原告另主張
    ：由於買賣標的物係被告所有，故丙○○提出所有買賣標的
    之土地所有權狀、被告之印鑑及印鑑證明予原告完成不動產
    買賣契約之簽訂及後續之履約情事以及土地移轉登記事宜，
    因此丙○○確係被告之代理人無疑等情，惟此項主張與上開
    規定及最高法院70年臺上第657 號判例意旨均相違違背，自
    不足為其有利之證明，是上開買賣合約書與代理無關，更與
    表見代理無涉，原告依代理及表見代理之法律關係所為之主
    張，均非可採。
六、原告次以本件如與代理、表見代理無涉，則買賣關係分別發
    生在被告與丙○○間、丙○○與原告間，則丙○○已當庭其
    對被告系爭土地有權移轉登記請求權轉讓原告，原告亦可為
    本件請求等語，惟為被告所否認，以：被告出賣丙○○之土
    地僅有重測前1422之13地號土地，即經重測編定為894 、89
    4 之1 、894 之2 地號3 筆土地等情為辯。經查：
（一）本件相關土地之買賣關係，係因被告抗辯其係將重測前14
      22之13地號土地出售給丙○○，而非出售予原告，即兩造
      間並無直接之買賣法律關係存在等語，訊據證人丙○○亦
      證稱：「．．．當初我選系爭土地後，我先用我的資金購
      買系爭土地之全部，土地總面積約6 、7 百坪，我跟被告
      均由訂立土地買賣契約書，．．．」，「我是買第1 手的
      ，原告是第2 手來向我購買的。」等語明確（見本院卷第
      115 頁），是在本件糾紛，被告係先出售給丙○○，丙○
      ○再將系爭土地出售原告，合先敘明。
（二）被告雖以：其出賣丙○○之土地僅有重測前1422之13地號
      土地，即重測後894 、894 之1 、894 之2 地號3 筆土地
      ，價金12,000,000餘元，並未包括其他土地等情為辯，惟
      為原告所否認。經查，被告所為之上開抗辯，並未提出其
      與丙○○間之買賣合約書或其他證明文件以資證明，且由
      證人丙○○證稱：「．．．當初我選系爭土地後，我先用
      我的資金購買系爭土地之全部，土地總面積約6 、7 百坪
      ，．．．當初購買土地每坪約2 、3 萬元，此買賣契約書
      我現在已經找不到了。我是先買下土地後，再由我去申請
      變更地目。」，「（問：向被告購買系爭土地及出賣給原
      告，兩部分的價金交付是否清楚？）是的，均清楚。」，
      「（問：你把系爭土地賣給原告時，被告是否知情否？）
      被告知悉。因為當初加油站申請核可後，就有把1 塊土地
      過戶給宏挺公司（參本院卷第69頁），我當時沒有跟被告
      講，但是被告原有的土地被建蓋為加油站，被告應該知情
      。且被告知悉我購地目的即是要建蓋加油站。」，「．．
      ．就買賣土地的總金額12,000,000餘元，我有完全給付給
      被告。」等語明確（見本院卷第113 頁至第115 頁），是
      由證人丙○○證詞中「土地總面積約6 、7 百坪」、「每
      坪約2 、3 萬元」等情狀，皆與系爭土地與894 地號土地
      面積合計為668.09坪、原告與丙○○價金12,000,000餘元
      等數值相近，且被告亦自承已確實收受丙○○交付上開12
      ,000,000 餘 元之價金無訛（見本卷第115 頁），足認被
      告出售丙○○之土地係包括系爭土地及894 地號土地，而
      非僅被告辯稱之重測前1422之13地號土地而已，是被告此
      部分之辯解與證據及事實未合，自非可採。
（三）再查，丙○○於94年2 月1 日言詞辯論期日時，當庭表示
      將其對被告就系爭土地之所有權移轉登記請求權轉讓原告
      ，（見本院卷第115 頁），原告亦以訴之追加及書狀告知
      之方式通知被告於本件訴訟行使此項請求權（見本院卷第
      119 頁、第121 頁至第122 頁），是原告自得行使上開經
      丙○○轉讓之請求權。
七、續按「私有農地所有權之移轉，其承受人以能自耕者為限，
    並不得移轉為共有。」，「違反前項（此指修正前土地法第
    30條第1 項）規定者，其所有權之移轉無效。」，修正前土
    地法第30條（此條文業於89年1 月26日總統（89）華總（一
    ）義字0000000000號令修正公布刪除）定有明文。是依「查
    私有農地所有權之移轉，其承受人以能自耕者為限，違反前
    項規定者，其所有權之移轉無效，土地法第30條第1 、2 項
    定有明文。故約定出賣私有農地與無自耕能力人之買賣契約
    ，除有民法第246 條第1 項但書及第2 項之情形外，依同條
    第1 項前段規定，其契約應屬無效。如此項契約當事人訂約
    時並無預期買賣之農地變為非農地後再為移轉之情形，縱令
    契約成立後該農地已變為非農地，亦不能使無效之契約成為
    有效。」，「土地法第30條規定，私有農地所有權之移轉，
    其承受人以承受後能自耕者為限，而此項承受人自耕能力之
    有無，縱未經當事人主張或抗辯，法院亦應先為調查認定，
    以為判斷之依據，倘承買人並無自耕能力而竟承買私有農地
    ，即係以不能之給付為契約標的，依民法第246 條第1 項前
    段之規定，其契約為無效。」，最高法院66年臺上第2655號
    、64年臺上第1352號判例意旨參照，雖此2 判例均因土地法
    第30條已於89年1 月公布刪除，而於90年3 月20日經最高法
    院90年度第3 次民事庭會議決議不再援用，並於90年5 月8
    日由最高法院依據最高法院判例選編及變更實施要點第9 點
    規定以（90）臺資字第00300 號公告之，惟仍係土地法第30
    條規定刪除前相關法律關係適用之重要依據，此可由「私有
    農地所有權之移轉，於89年1 月26日廢止（刪除）土地法第
    30條條文前，其承受人以能自耕者為限，否則所有權之移轉
    無效，故約定出賣私有農地與無自耕能力人之買賣契約，除
    有民法第246 條第1 項但書及第2 項之情形外，其契約應屬
    無效。據此，契約當事人訂約時已預期並約定買賣之農地變
    更為非農地後再為移轉，或約定由承買人指定登記與有自耕
    能力之第三人，或具體約定登記與有自耕能力之第三人或特
    定第三人，或約定待承買人有自耕能力時方為移轉登記者，
    始能認為有效。」，「按修正前土地法第30條規定，若買受
    人無自耕能力，且於買賣契約中未同時約定應移轉登記與買
    受人所指定之有自耕能力者之第三人，而僅約定買受人得『
    任意指定』移轉所有權登記之名義人，不問買受人指定登記
    之人有無自耕能力，仍違反土地法第30條之強制規定，屬法
    律上之給付不能，依民法第246 條第1 項前段規定，其契約
    為無效，而其所為之物權移轉登記行為，亦因失所附麗而無
    效。」等最高法院92年臺上字第815 號、91年臺上字第1441
    號判決意旨可參（最高法院91年臺上字第789 號、91年臺上
    字第604 號判決亦同此旨）。經查，系爭土地係被告先行出
    售予丙○○，丙○○再行出售予原告，且丙○○已將對被告
    之所有權移轉登記請求權讓與原告，原告復據以主張之，均
    如前所述，惟被告以：系爭土地中多筆土地之地目為田，依
    據修正前土地法第30條第1 項之規定，原告及丙○○2 人均
    不具備自耕能力，依民法第246 條第1 項前段規定，被告出
    售予丙○○、丙○○再出售原告，此買賣契約皆屬無效等語
    為辯，惟為原告所否認，並以：此應適用民法第246 條第1
    項但書之規定等語。經查，如附表編號１、２、５、６、８
    所示5 筆土地之地目均為田，且上開二筆買賣契約最遲均發
    生在79年8 月22日前，斯時修正前土地法第30條為施行有效
    之法律，本件糾紛既係關乎私有土地之移轉，自應受上開規
    定之拘束，惟上開2 件買賣契約之買受人丙○○、原告均無
    自耕能力，已為兩造所不爭執，再細繹丙○○與原告簽訂之
    買賣合約書（見本院卷第9 頁），其中第9 條亦約定：「本
    件不動產移轉登記時，權利人由乙方（即原告）『自由選擇
    』之。」甚明，並非具體指定由某一具有自耕能力之第三人
    為權利人，亦未記載待買受人即原告有自耕能力時方為移轉
    登記；雖丙○○證稱：「（問：你跟被告購買農業土地時，
    你尚無自耕能力，你是如何與被告處理？）我有跟被告說明
    我會去找到具有自耕能力之人來辦理過戶事宜，．．．」，
    惟其亦證稱：「．．．我後來也不知道原告找到有自耕能力
    之人辦理過戶。」等語（見本院卷第114 頁），且由其事後
    將系爭土地出售予無自耕能力之原告，復於契約上未具體約
    定移轉登記之權利人應具備自耕能力，又被告為擔保系爭土
    地之所有權能移轉登記，於79年11月間曾將系爭土地及894
    地號土地辦理最高限額抵押權予原告之妻董碧玲，直至上開
    抵押權設定登記於82年3 月間辦理塗銷時，被告亦無法找出
    具有自耕能力之人為系爭土地中「田」地目土地為移轉登記
    人，是參諸上開諸多情事，均難認被告與丙○○訂約、丙○
    ○與原告訂立買賣契約時，預期或可得預期土地法第30條將
    於其等簽約近10年後廢止適用之情事發生，是被告與丙○○
    間、丙○○與原告間訂立買賣契約，就如附表編號１、２、
    ５、６、８所示5 筆土地，應依民法第246 條第1 項前段評
    價為無效，方與前揭規定及相關判例、判決意旨無違，被告
    此部分之抗辯應屬可採；至於如附表編號３、４、７所示3
    筆土地之地目為「水」，辦理所有權移轉登記應無上開限制
    ，是原告請求此3 筆土地移轉部分為有理由。
八、綜上論述，本件原告依據自丙○○轉讓之所有權移轉登記請
    求權，請求被告將如附表編號３、４、７所示之三筆土地辦
    理所有權移轉登記予原告，為有理由，應予准許；逾此部分
    之請求則無理由，自應予以駁回。
九、本件事證已臻明確，兩造其餘攻擊防禦方法及舉證，經本院
    審酌後，或與本件之爭執無涉，或對本件判決結果不生影響
    ，爰不一一論述，併此敘明。
十、據上論結，本件原告之訴為一部有理由，一部無理由，依民
    事訴訟法第79條，判決如主文。
中　　華　　民　　國　　94　　年　　6 　　月　　8 　　日
                  民事第二庭    法　官　鍾啟煌
以上正本係照原本作成
如對本判決上訴，須於判決送達後20日內，向本院提出上訴狀，
上訴臺灣高等法院（應按他造人數提出繕本）。
中　　華　　民　　國　　94　　年　　6 　　月　　8 　　日
                            書記官　李威賜
┌────────────────────────────────────────┐
│附表：                                                                          │
├──┬────────────────┬────────────┬──┬────┤
│編號│土地坐落段別、地號              │面積（單位：平方公尺）  │地目│應有部分│
├──┼────────────────┼────────────┼──┼────┤
│１  │臺南縣鹽水鎮○○段894之1地號土地│224.32                  │田  │全部    │
├──┼────────────────┼────────────┼──┼────┤
│２  │同上段894之2地號土地            │0.19                    │田  │全部    │
├──┼────────────────┼────────────┼──┼────┤
│３  │同上段893地號土地               │191.33                  │水  │全部    │
├──┼────────────────┼────────────┼──┼────┤
│４  │同上段893之1地號土地            │2.48                    │水  │全部    │
├──┼────────────────┼────────────┼──┼────┤
│５  │同上段888地號土地               │443.33                  │田  │全部    │
├──┼────────────────┼────────────┼──┼────┤
│６  │同上段888之1地號土地            │15.75                   │田  │全部    │
├──┼────────────────┼────────────┼──┼────┤
│７  │同上段896地號土地               │17.42                   │水  │全部    │
├──┼────────────────┼────────────┼──┼────┤
│８  │同上段915地號土地               │180.42                  │田  │全部    │
└──┴────────────────┴────────────┴──┴────┘
